臺灣高等法院民事判決　　　　　　　　 95年度重上字第491號
上　訴　人　乙○○
被 上訴 人　甲○○
　　　　　　丁○○
　　　　　　丙○○
共　　　同
訴訟代理人　陳清進律師
　　　　　　張瑄律師
上列當事人間請求清償債務事件，上訴人對於中華民國95年8月
22日臺灣桃園地方法院94年度重訴字第254號第一審判決提起上
訴，經本院於96年3月13日言詞辯論終結，判決如下：
    主      文
上訴駁回。
第二審訴訟費用由上訴人負擔。
    事實及理由
一、本件上訴人聲明求為判決：(一)原判決廢棄。(二)被上訴人應連
    帶給付上訴人新台幣（下同） 1,000萬元及自民國（下同）
    94年7月1日起至清償日止，按年息5%計算之利息。(三)願供擔
    保請准宣告假執行。
    被上訴人聲明求為判決：(一)上訴駁回。(二)如受不利判決，願
    預供擔保，請准宣告免為假執行。
二、上訴人起訴主張：被上訴人之被繼承人陳星煌（93年 7月28
    日死亡）生前為創業籌資，陸續向伊借款，迄至92年10月15
    日止共計借款 1,000萬元，並於92年10月15日書立借據乙紙
    承認債務，自屬拋棄時效利益之意思表示，被上訴人為陳星
    煌之繼承人，自應繼承系爭借款債務；伊已於94年7月1日，
    以桃園府前郵局第1565號存證信函定 1個月期限，催告被上
    訴人清償，惟未獲置理等情，爰依消費借貸及繼承之法律關
    係，求為命被上訴人連帶給付 1,000萬元及自94年7月月1日
    起至清償日止，按年息5%計算利息之判決。
    被上訴人則以：系爭借據並非真正，且其上所載日期，其墨
    跡與本文不同，顯係第三人日後加註；又伊等之被繼承人陳
    星煌並未收受上訴人所交付之借款；又陳星煌生前擔任榮邦
    通運股份有限公司（下稱榮邦公司）之董事長，並無財務問
    題，實無向上訴人借款之必要，且依上訴人擔任桃園縣政府
    受聘工友之薪資收入，亦無資力借貸1,000萬元予陳星煌；
    又上訴人所提出之票據，部分未經提示，不合常理，其另提
    出存款憑單及匯款回條等，亦無法證明為上訴人所存入或匯
    款，且上訴人與陳星煌同居近30年，負責處理陳星煌財務之
    相關事宜，其執有上開單據應屬正常狀況，不能證明交付借
    款之事實；況縱認陳星煌確曾向上訴人借款，惟依上訴人提
    出之借款證明，均係在67至75年間，借據所載92年10月15
    日之日期係由第三人日後加註，自不得認係陳星煌於92年10
    月15日承認系爭借貸債務，茲上訴人迄至94年8月31日始提
    起本件訴訟，已罹於15年之時效期間，伊等亦得拒絕給付等
    語，資為抗辯。
三、上訴人主張被上訴人之被繼承人陳星煌（93年7月28日死亡
    ）生前為創業籌資，陸續向伊借款，迄至92年10月15日止共
    計借款1,000萬元，並於92年10月15日書立借據乙紙承認債
    務，伊已於94年7月1日，以桃園府前郵局第1565號存證信函
    定1個月期限，催告被上訴人清償，惟未獲置理云云，並提
    出借據、桃園府前郵局第1565號存證信函及除戶謄本為證（
    見原審卷5至7、13頁）；而被上訴人雖不爭執伊等為陳星煌
    之繼承人，並已收受上開存證信函，惟以上開情詞置辯。經
    查：
    (一)按消費借貸，因金錢或其他代替物之交付，而生效力，為
      修正前民法第 475條所明定，是於88年民法修正前之金錢
      借貸契約，固屬要物契約，應由貸與人就交付金錢之事實
      負舉證之責，惟若貸與人提出之借用人自己製作之文書已
      載明積欠借款之事實者，應解為貸與人就要物性之具備，
      已盡舉證責任（最高法院86年度台上字第3880號判決參照
      ）。
    (二)上訴人主張陳星煌自67年間起，迄92年10月15日止，陸續
      向伊借款1,000萬元云云，固據其提出金額合計972萬
      7,370 元之支票、本票、支票存款送款簿、電話匯款回條
      聯、活期儲蓄存款存根聯、收據、存款單存根及送款單存
      根為證（見原審卷34至51頁）。惟經核其中票據為無因證
      券，不能證明係因消費借貸而簽發交付；支票存款送款簿
      無法看出係由上訴人繳款；活期儲蓄存款存根聯之存款人
      、及收據之付款人均為陳星煌本人，尚難認其金錢來源為
      上訴人；復經徵諸上訴人自認與陳星煌同居30餘年（見本
      院卷86頁背面），其於陳星煌死亡後執有上開單據，並非
      難事，是尚難憑以遽認上開單據即係陳星煌向上訴人借用
      1,000萬元之原始憑證。
    (三)惟依上訴人所提出由陳星煌出具予上訴人收執之系爭借據
      ，既已載明：「茲借到壹仟萬元正」（見原審卷第5頁）
      ；且經原審將系爭借據上有關「陳星煌」之簽名部分（下
      稱甲類鑑定資料文件），連同兩造所不爭執之由陳星煌親
      自簽名其上之(1)支票存款往來約定書、(2)榮邦公司股東現
      金股利發放名冊、(3)力群工程技術顧問公司授信約定書、
      連帶保證書、本票、授權書、股東會議紀錄、「同一關係
      企業/集團企業」資料表、聯邦商業銀行客戶貸放歷史明
      細表、(4)桃園縣平鎮市戶政事務所印鑑證明申請書、(5)郵
      政存簿儲金立帳申請書、(6)世華聯合商業銀行印鑑卡、(7)
      平時記事，及經桃園縣議會檢送之第11屆第1次大會（75
      年5月5日及75年5月6日）簽到簿（下稱乙類鑑定資料），
      送請法務部調查局作筆跡鑑定結果認為：「甲類字跡與乙
      類字跡之筆劃特徵相同」，此有法務部調查局95年6月26
      日調科貳字第09500289890號鑑定通知書乙紙在卷可稽。
      足見系爭借據確係由陳星煌所親簽，且依該借據所載意旨
      ，已足證明交付借款之事實，是上訴人主張其因借貸而交
      付被上訴人之被繼承人陳星煌1,000萬元乙節，應屬可取
      。
    (四)雖上訴人主張系爭借據為陳星煌於92年10月15日所出具云
      云。惟此已為被上訴人所否認；再經核諸系爭借據係書立
      於75年 7月份桌曆紙之背面，有該紙借據可稽（見本院證
      物袋），並為兩造所不爭執，而依一般人之生活經驗，桌
      曆若無特殊價值或紀念性，通常不會予以保存，保存17年
      前之桌曆者，更屬鮮見；且系爭借據末所載「92.10.15」
      日期之墨跡與其他文字墨跡不同，此亦為上訴人所不爭執
      （見本院卷20頁），是該日期顯係事後添加，自難據為認
      定係借貸之日期。準此，系爭借據應係陳星煌於75年間，
      撕下當時隨手可取得之桌曆書立而成，是陳星煌應係在75
      年間向上訴人借得系爭借款1,000萬元。
四、按請求權，因15年不行使而消滅，民法第 125條前段定有明
    文；又消滅時效完成，債務人取得拒絕履行之抗辯權，得執
    以拒絕給付（最高法院85年臺上字第 389號判例參照）。又
    時效完成後，債務人所為之承認，不生中斷時效之問題，最
    高法院50年臺上字第2868號判例所稱債務人明知時效完成之
    事實而仍為承認行為，應屬拋棄時效利益之默示意思表示云
    云，係指債務人就請求權時效之完成有所認知，而仍為承認
    行為而言（最高法院88年度台上字第 190號判決參照）。經
    查：
    (一)被上訴人之被繼承人陳星煌於75年間即向上訴人借款 1,0
      00萬元，上訴人卻遲至94年7月1日始以存證信函向被上訴
      人請求清償（見原審卷6、7頁），已罹於15年之時效期間
      。是被上訴人提出時效抗辯，拒絕給付，即屬有據。
    (二)雖上訴人主張陳星煌於92年10月15日，在系爭借據上加註
      日期承認債務，係屬拋棄時效利益之意思表示云云。惟經
      原審就系爭借據所載日期即「92.10.15」部分，連同上述
      乙類鑑定資料，囑託法務部調查局鑑定結果，據覆：「由
      於待鑑借據上之『92.12.15』字跡筆劃過少，難以歸納其
      書寫特性，且供參之相關阿拉伯數字字樣亦不足，故歉難
      比對其異同」，有上開鑑定通知書足按（見原審卷 127頁
      ），顯難證明該「92.10.15」之日期為陳星煌所加註。雖
      證人即陳星煌生前司機戊○○在本院到場證述：「…陳星
      煌曾在我送他上班途中，他坐後座時，向我借筆，用他自
      己的紙寫，下車前這張紙交給我要我送給乙○○，當時陳
      星煌只是將這張紙折起來交給我，並沒有裝封套…因為那
      張紙側邊有打洞，所以我知道是張桌曆的紙」、「（這件
      事）應該（是）在92年…」云云；惟其亦已證述：「當時
      我完全沒有打開紙條，所以不知道內容是什麼」明確（見
      本院卷64頁背面），自難憑以遽認陳星煌當時確有在系爭
      借據上添加「92.10.15」之日期。況系爭借據乃陳星煌於
      75 年間所書立，已如前述，則陳星煌於75年間書立上開
      借據後，理應已及時交予上訴人收執，衡情應不可能仍自
      行繼續執有該借據，直至92年10月15日始予以加註日期後
      再行交付上訴人，已與常情有悖；又陳星煌與上訴人同居
      30 餘年，親自將該借據交與上訴人收執之時機甚多，且
      又無何急迫之情形，何須將之交由司機戊○○轉交上訴人
      ，亦與常理不符，是顯難僅憑上開證人所為之證言，遽為
      有利於上訴人之認定。況查，陳星煌縱就其於75年間所出
      具之系爭借據，於嗣後將書立日期延後填載為「92.10.15
      」，惟上訴人並不能證明陳星煌係在認知時效完成之情況
      下所為之承認，亦無拋棄時效利益之可言。是上訴人主張
      陳星煌在時效完成後已承認系爭借貸債務，被上訴人不得
      再為時效抗辯云云，殊不足取。
五、綜上所述，上訴人本於消費借貸及繼承之法律關係，請求被
    上訴人連帶給付 1,000萬元及自94年7月月1日起至清償日止
    ，按年息5%計算之利息，自屬不應准許。從而原審所為上訴
    人敗訴之判決，並無不合。上訴論旨仍執前詞指摘原判決不
    當，求予廢棄改判，為無理由，應予駁回。
六、至兩造其餘之攻擊或防禦方法及未經援用之證據，經本院斟
    酌後，認為均不足以影響本判決之結果，自無逐一詳予論駁
    之必要，併此敘明。
七、據上論結，本件上訴為無理由，依民事訴訟法第449條第1項
    、第78條，判決如主文。
中　　華　　民　　國　　96　　年　　3 　　月　　27　　日
                    民事第六庭
                            審判長  法  官 林鄉誠
                                    法  官 許紋華
                                    法  官 梁玉芬
正本係照原本作成。
上訴人如不服本判決，應於收受送達後20日內向本院提出上訴書
狀，其未表明上訴理由者，應於提出上訴後20日內向本院補提理
由書狀（均須按他造當事人之人數附繕本）上訴時應提出委任律
師或具有律師資格之人之委任狀；委任有律師資格者，另應附具
律師資格證書及釋明委任人與受任人有民事訴訟法第466條之1第
1項但書或第2項（詳附註）所定關係之釋明文書影本。
中　　華　　民　　國　　96　　年　　3 　　月　　28　　日
　　　　　　　　　　　　　　　　　　書記官 常淑慧
附註：
民事訴訟法第466條之1（第1項、第2項）：
對於第二審判決上訴，上訴人應委任律師為訴訟代理人。但上訴
人或其他法定代理人具有律師資格者，不在此限。
上訴人之配偶、三親等內之血親、二親等內之姻親，或上訴人為
法人、中央或地方機關時，其所屬專任人員具有律師資格並經法
院認為適當者，亦得為第三審訴訟代理人。
